【裁判字號】    99,易,701
【裁判日期】    990514
【裁判案由】    詐欺
【裁判全文】
臺灣臺北地方法院刑事判決              99年度易字第701號
    公  訴  人  臺灣臺北地方法院檢察署檢察官
    被      告  丁○○
上列被告因詐欺案件，經檢察官提起公訴（99年度偵字第4267號
）及移送併案審理（99年度偵字第5905號），本院判決如下：
    主  文
丁○○幫助犯詐欺取財罪，處有期徒刑肆月，如易科罰金，以新
臺幣壹仟元折算壹日。
    事  實
一、丁○○係成年人，高職畢業，擔任攝影工作，依其生活經驗
    、智識程度，應可預見將自己銀行帳戶供不詳他人使用，可
    能遭有意為詐欺犯罪者作為掩飾或隱匿犯罪所得財物之用，
    仍不違背其本意，竟基於提供自己銀行帳戶提款卡及密碼予
    不詳他人，幫助他人掩飾犯罪所得財物之不確定故意，於民
    國98年12月20日之後，至同月29日之前期間內之某日，在不
    詳地點，將其所有之上海商業儲蓄銀行民生分行（址設臺北
    市松山區○○○路203號，下簡稱：上海民生分行），帳號
    ：000-00000000000000號帳戶之提款卡及密碼，交予某真實
    姓名、年籍不詳之成年人（下簡稱不詳之成年人）為犯罪工
    具。而該不詳之成年人取得丁○○前揭提款卡及密碼後，即
    基於意圖為自己不法之所有之犯意，於同月29日，分別向丙○○、甲○○、乙○○3人施用詐術，致其3人均陷於錯誤，
    依指示如數匯款，旋遭提領一空（詐騙之時間、手法、匯款
    之時間、地點、金額，均詳如附表所示）。嗣因丙○○、甲○○、乙○○3人發覺受騙，分別報警處理，經警循線追查
    ，始知悉上情。
二、案經臺北市政府警察局松山分局報告臺灣臺北地方法院檢察
    署檢察官偵查起訴及移送併案處理。
    理  由
壹、程序部分：
    按被告以外之人於審判外之陳述，雖不符刑事訴訟法第159
    條之1至第159條之4之規定，而經當事人於審判程序同意作
    為證據，法院審酌該言詞陳述或書面陳述作成時之情況，認
    為適當者，亦得為證據；當事人、代理人或辯護人於法院調
    查證據時，知有第159條第1項不得為證據之情形，而未於言
    詞辯論終結前聲明異議者，視為有前項之同意，刑事訴訟法
    第159條之5定有明文。本判決下列引用被告以外之人於審判
    外所為之供述證據，檢察官及被告丁○○就證據能力均未表
    示爭執，迄至言詞辯論終結前，亦未再聲明異議，本院審酌
    上揭證據方法於製作時之情況，尚無違法不當及證明力明顯
    過低之瑕疵，認為以之為證據應屬適當。至其餘非供述證據
    部分，本院亦查無任何違背法定程序取得之情形，應認均有
    證據能力，合先敘明。
貳、實體部分
一、訊據被告固不否認前揭上海民生分行帳戶之提款卡及密碼，
    確為其本人申辦使用等情，惟矢口否認有何幫助詐欺之犯行
    ，辯稱：因銀行打電話給我，我才知道上揭帳戶，被人拿去
    用，我不知道提款卡掉了，我笨到把密碼寫在提款卡上面，
    而且，我才剛改完密碼，係因之前大概幾次提款，我有一次
    想到，不要把提款密碼設成身分證出生年月日，才更改掉，
    並寫在提款卡背面地方云云。
二、經查：
    （一）被害人丙○○、甲○○、乙○○3人，先後於如附表
          所示之時、地，遭不詳之成年人以如附表所示方式詐
          騙，致均陷於錯誤，而分別將如附表所示之款項匯至
          被告前揭上海民生分行帳戶內，旋遭提領一空等情
          ，業據被害人丙○○、甲○○、乙○○3人各於警詢
          時分別指述無訛（見第4267號偵查卷第10至11頁、第
          5905號偵查卷第10至12頁、本院卷第21至22頁），此
          外，復有上海民生分行99年1月7日民生字第09900000
          04號函暨檢送之被告前揭帳戶開戶基本資料、交易明
          細表、存摺影印1份（見第4267號偵查卷第12至27頁
          ）及如附表所示之證據（詳見附表證據欄所示）在卷
          可憑，足認被告上揭帳戶確已供不詳之成年人用以對
          如附表所示之被害人3人詐欺取財之匯（取）款工具
          ，至為明確。
    （二）被告雖一再否認有提供前揭帳戶之提款卡及密碼予他
          人為詐欺取財犯行，其於警詢時供稱：我提款卡係98
          年12月21日或22日在宜蘭工作時遺失，經上海銀行民
          生分行行員於同月30日上午10時許通知，我才想起來
          提款卡不在身上，當時因為工作太忙沒發現，所以沒
          掛失云云；於偵查中供述：銀行告訴我已列為警示帳
          戶，我才發現我放提款卡之包包不見了，該包包我都
          一直放在身上。我提款卡密碼「0000000」，我用簽
          字筆將密碼寫在提款卡右下角云云（分別見第4267號
          偵查卷第7、35至36頁）。其於本院準備程序時供稱
          ：我不曾掉過身分證、健保卡，提款卡搞不清楚什麼
          時候掉的，記憶中98年12月20幾日最後1次領錢，只
          剩下零錢，我領錢係半夜1、2點，那時拍戲，有點累
          ，提款卡平常放在小皮包裡面，我於同年6或8月時改
          過密碼，因為電視宣導用身分證出生年月日當密碼不
          太好，我就改掉了，新密碼係隨便幾個數字，我改密
          碼後，將密碼寫在提款卡後面角落，怕我忘記，密碼
          係「0000000」，我不太記得檢察官有沒有問我密碼
          之事云云（見本院卷99年4月1日準備程序筆錄）。而
          其於本院審理時則供稱：我提款卡平常放在包包裡，
          出去拍戲時，放在證件包，平常放在口袋，我身分證
          還在。最後1次使用提款卡無法記得，應係98年12月
          在宜蘭拍戲，前揭帳戶係平常用來與廣告公司交易，
          我將密碼寫在提款卡上面，且我才剛改完密碼，我想
          說提款卡密碼與出生年月日一樣不好，才改掉，新密
          碼我寫在提款卡背面，因我很容易忘記密碼，會去更
          改密碼，係因前一陣子宣導，我將改後密碼寫在提款
          卡上，想說前揭帳戶裡面也沒錢云云（見本院卷99年
          4月27日審判筆錄）。觀之被告歷次供述內容，無非
          辯稱無意遺失之提款卡背面已登載密碼云云，然而，
          被告對於該提款卡如何遺失？遺失確實之時、地均無
          法具體交代，其既供稱該提款卡為平常與廣告公司交
          易之用，衡情應屬重要之帳戶，惟其竟然供稱對該提
          款卡遺失至銀行通知前均毫無所悉，而該存放證件之
          皮包，當時僅遺失提款卡，最容易遭盜用而併放皮包
          內之身分證卻不曾遺失；又被告經由宣導，明知容易
          猜測之密碼配合提款卡易遭盜用，特意更改提款卡密
          碼，反而又將密碼大喇喇登載於提款卡之後，如此一
          來，無異方便告知任何取得該提款卡之人任意使用該
          帳戶提領功能，豈不與前費心更改密碼之原意相反，
          據上，足認被告對該提款卡之保管、防護表現，與常
          情顯屬有悖，其所辯究否真實可採，甚值存疑。
    （三）衡之近年來政府已廣為向民眾宣導如何防範犯罪者（
          集團）為恐嚇或施詐犯罪，一般人對自己之帳戶存摺
          、提款卡，為防止其存款遭盜領，或帳戶遭不法使用
          ，淪為人頭帳戶，必當謹慎、小心保管，將之妥為存
          放，儘量不使用容易遭知悉之提款卡密碼，且存摺與
          印章、提款卡與密碼均應分開存放，避免加助有意犯
          罪者取得存摺或提款卡為非法使用，此乃一般正常人
          應具備之常識；又倘若不幸發現遺失或遭竊，亦會立
          即向金融機構辦理掛失補發手續。本件持被告前揭帳
          戶實施詐欺犯罪之不詳成年之人衡情對此亦應知之甚
          詳，且對於原帳戶所有人（即被告）發覺提款卡、密
          碼遺失掛失止付後，其即無法以拾得或竊得之提款卡
          提領匯入帳戶內之任何款項，如不能掌控帳戶之來源
          ，其逕以拾得或竊得之被告提款卡所屬帳戶，為其犯
          罪轉帳收款工具，則其向被害人詐騙，縱誘使被害人
          將款項匯入該帳戶後，卻極有可能因被告即時掛失止
          付，而無法提領，則其大費周章所從事之犯罪行為，
          非但甘冒犯罪後遭追訴、處罰之風險，且徒然平白無
          故替原帳戶匯入金錢，仍無法得償其犯罪之目的，無
          異於為人作嫁。亦即，為本件如附表所示詐欺犯罪之
          不詳之成年人使用之轉帳、收款帳戶，必然屬於其在
          特定時間內（未遭銀行或檢警發覺為詐騙帳戶前），
          得以確定掌控之人頭帳戶。若非其已經確定所使用之
          被告前揭帳戶，被告必然不會在諸多被害人轉帳，或
          其前往提款、收款之期間去報警或掛失止付，以現今
          人頭帳戶充斥市面之狀況，應不至於尚須以具高度風
          險之帳戶從事犯罪，而此等確信，在帳戶係拾得或竊
          得之情形，實無發生之可能。被告雖辯稱其係遺失提
          款卡及密碼云云，但觀察被告前揭帳戶，乃被告將前
          於98年12月17日匯入之新臺幣（下同）12000元，分
          別於同月18至20日分3次提領，僅餘12元後，即未有
          後續之正常存領款使用，旋於同月28日，即淪為詐欺
          匯款、取款之工具使用，有卷存前揭被告帳戶之交易
          明細可憑，則被告提領該帳戶將罄，僅存12元後，經
          過1星期有餘，才為詐騙匯款工具，若如被告所辯該
          帳戶係於在宜蘭拍戲工作最後1次提款時所遺失，該
          不詳之成年人竟然在等待1星期有餘，始使用為取得
          詐騙款項之工具，對遭提款卡之原主發現報警、掛失
          帳戶毫無所懼，豈非怪哉？益證本件應非如被告一再
          辯稱係提款卡後載明密碼遺失而遭人盜用云云，應係
          被告將其前揭帳戶之提款卡及密碼一併供為如附表所
          示詐欺犯行之不詳之成年人使用，至為明確。
    （四）金融帳戶為個人理財之工具，申請開設金融帳戶並無
          任何特殊之限制，一般民眾皆能自由申請開戶，並得
          同時在不同金融機構申請多數存款帳戶使用，乃眾所
          週知之事實。依一般人之社會生活經驗，倘係合法收
          入，本可自行向金融行庫開戶使用，而無向他人承租
          、購買或要求提供帳戶之必要。又如他人不以自己名
          義申請開戶，而向他人收購金融機構帳戶使用，衡諸
          常情，一般通常智識之人亦可認知此應係為免他人得
          悉使用帳戶者之真實身分，而能合理懷疑該承租、收
          購或要求提供帳戶者目的在於供犯罪所用。況且，近
          來新聞媒體，對於不肖犯罪集團常大量收購或使用他
          人存款帳戶後，再持以供作犯罪使用，藉此逃避檢警
          查緝之情事，亦多所報導；又一般人亦均有妥為保管
          及防止他人任意使用存摺、提款卡及密碼之認識，縱
          特殊情況，偶須交付他人使用，亦必深入瞭解用途復
          判斷合理性，始予提供，且該等專有物品如落入不明
          人士手中，而未加以闡明正常用途，極易被利用為與
          財產有關之犯罪工具，此乃依一般生活經驗即能體察
          之常識，而對於非有正當理由，竟徵求他人提供帳戶
          者，客觀上可預見其目的，無非為供為某資金之存匯
          後再行領用，且其中過程必係有意隱瞞或掩飾行為人
          之真實身分。本件被告已成年，為高職畢業之教育程
          度，且當時已有工作經驗之情，業經被告供述在卷（
          見本院卷前開審判筆錄），且有法務部戶役政連結作
          業系統存卷可表，是以，依其智識程度及社會經驗，
          應可預見將自己帳戶之提款卡及密碼併提供他人使用
          ，將可能幫助實施財產犯罪，惟其仍將特意登載密碼
          註記之提款卡提供不詳之成年人使用，顯見縱使被告
          交付前揭帳戶之提款卡及密碼，將供犯罪之用，亦不
          違反其本意，此由被告當庭表示其將密碼登載在提款
          卡後係因想說帳戶裡也沒錢等語（見本院卷前開審判
          筆錄），即可知悉被告並非不知此舉將導致之結果，
          基上，被告顯有幫助本案遂行詐欺取財犯行之不確定
          （未必）故意，已足認定。
    （五）至於被害人甲○○於警詢時，雖曾證述係遭某不詳之
          成年女子於電話中對其施用詐術致受騙之情。惟鑑於
          現今電信科技及變音技術之發達，行騙者為掩飾身分
          、達成詐騙目的，利用電話變音設備予以行騙，非屬
          難事，且依卷內所存事證，尚無積極證據證明確係數
          人共同組成詐騙集團進而分工，向被害人丙○○等3
          人詐騙，故認取得被告前揭帳戶提款卡、密碼詐騙者
          ，係前述真實姓名、年籍不詳之成年人，附此說明。
    （六）綜上所述，本件事證，已臻明確，被告事後所辯，無
          非卸責脫免之詞，殊無可採。本件被告幫助詐欺犯行
          ，堪以認定，自應依法論科。
三、論罪科刑之理由
    （一）核被告所為，係犯刑法第30條第1項前段、第339條第
          1項之幫助詐欺取財罪。
    （二）按刑法上之幫助犯，係對於犯罪與正犯有共同之認識
          ，而以幫助之意思，對於正犯資以助力，而未參與實
          施犯罪之行為者而言。被告基於幫助之犯意，提供其
          所有之上揭帳戶之提款卡及密碼，以供不詳之成年人
          詐騙如附表所示之被害人3人財物之用，僅係參與犯
          罪構成要件以外之行為，依卷存事證，並於無積極證
          據證明被告係以正犯而非以幫助犯之犯意參與，或被
          告有參與對被害人施用詐術、領取被害人3人匯入款
          項等詐欺取財構成要件行為之情形下，應認被告係幫
          助犯，爰依刑法第30條第2項之規定，按正犯之刑減
          輕之。
    （三）被告一次提供前揭帳戶提款卡及密碼幫助不詳之成年
          人對被害人3人為詐欺取財犯行，顯係一行為觸犯數
          個幫助詐欺取財罪名，為想像競合犯，依刑法第55條
          規定，應從一重處斷。
    （四）起訴書雖未提及如附表編號貳、所示之被害人遭詐
          騙，將詐騙款項亦匯入被告前揭帳戶內之事實，然該
          部分之事實業經與原起訴之犯罪事實，既有想像競合
          之裁判上一罪關係，業如前述，依公訴不可分原則，
          均為原起訴效力所及，本院自應併予審理。又如附表
          編號貳、所示部分，業經本院提示證據、訊問被告
          而為實質調查，故對被告防禦權之行使無影響。
    （五）爰審酌被告無前科，其品行、素行狀況尚佳，有臺灣
          高等法院被告前案紀錄表在卷可表，其犯罪之動機、
          目的、犯罪之手段，所為已對社會交易安全產生負面
          影響，增加政府查緝此類犯罪之困難，且使該行騙之
          不詳之成年人得掩飾詐欺犯罪所得之財物，且使被害
          人3人各遭受如附表所示之財產損害，犯罪所生之危
          害非輕，復斟酌被告矢口否認犯行及其犯後之態度、
          生活狀況、智識程度等一切情狀，而量處如主文所示
          之刑，並諭知如易科罰金之折算標準，以示懲戒（按
          刑法第41條第1項前段於98年12月30日修正公布後，
          僅係將94年2月2日修正公布並於95年7月1日起生效之
          「受六個月以下有期徒刑」修正為「受六月以下有期
          徒刑」，乃求用語統一，非法律變更，毋庸新舊法之
          比較，應逕予適用，附此說明）。
據上論斷，應依刑事訴訟法第299條第1項前段，刑法第339條第1
項、第30條第1項前段、第2項、第55條、第41條第1項前段，刑
法施行法第1條之1第1項、第2項前段，判決如主文。
本案經檢察官盧慧珊到庭執行職務。
中    華    民    國    99    年    5     月    14    日
                   刑事第十六庭 審判長法  官    蔡守訓
                                      法  官    羅月君
                                      法  官    徐千惠
上正本證明與原本無異。
如不服本判決應於收受送達後10日內向本院提出上訴書狀，並應
敘述具體理由；其未敘述上訴理由者，應於上訴期間屆滿後20日
內向本院補提理由書（均須按他造當事人之人數附繕本）「切勿
逕送上級法院」。告訴人或被害人如對於本判決不服者，應具備
理由請求檢察官上訴，其上訴期間之計算係以檢察官收受判決正
本之日期為準。
                                      書記官    高心羽
中    華    民    國    99    年    5     月    14    日
附表：
┌─┬──┬──┬────────┬──┬────┬────┬─────────┬──┐
│編│被害│遭騙│遭騙手法        │匯款│匯款地點│匯款金額│證據              │備註│
│號│人  │時間│                │時間│        │        │                  │    │
│  │    │    │                │    │        │        │                  │    │
├─┼──┼──┼────────┼──┼────┼────┼─────────┼──┤
│壹│陳美│98年│不詳之成年人意圖│98年│臺北縣新│2萬9千  │臺北縣政府警察局新│起訴│
│  │慧  │12月│為自己不法所有，│12月│莊市中華│989元   │莊分局中港派出所受│（99│
│  │    │29日│撥打電話向丙○○│29日│路2段之 │        │理各類案件紀錄表1 │年度│
│  │    │某時│佯稱：丙○○在HA│19時│昌盛郵局│        │紙、交內政部警政署│偵字│
│  │    │許  │PPYGO網路購物付 │55分│內提款機│        │反詐騙案件紀錄表、│第42│
│  │    │    │款方式發生錯誤，│許  │        │        │簡便格式表、中華郵│67號│
│  │    │    │須至提款機前操作│    │        │        │政公司自動櫃員機儲│）  │
│  │    │    │並更正錯誤云云，│    │        │        │戶交易明細表各1紙 │    │
│  │    │    │致丙○○陷於錯誤│    │        │        │。（見第4267號偵查│    │
│  │    │    │，依其指示操作而│    │        │        │卷第5頁、第28至30 │    │
│  │    │    │匯款至前揭上海民│    │        │        │頁）              │    │
│  │    │    │生分行帳戶，旋即│    │        │        │                  │    │
│  │    │    │遭提領一空。    │    │        │        │                  │    │
│  │    │    │                │    │        │        │                  │    │
│  │    │    │                │    │        │        │                  │    │
├─┼──┼──┼────────┼──┼────┼────┼─────────┼──┤
│貳│王秋│98年│不詳之成年人意圖│98年│嘉義市垂│2萬9千  │嘉義市政府警察局第│檢察│
│  │雅  │12月│為自己不法之所有│12月│楊路嘉義│989元   │二分局興安派出所受│官移│
│  │    │29日│，利用機器設備變│29日│女中旁之│        │理各類案件紀錄表1 │送併│
│  │    │晚間│聲以女聲撥打電話│20時│郵局提款│        │紙、內政部警政署反│案審│
│  │    │19時│，向甲○○佯稱為│9分 │機      │        │詐騙案件紀錄表2紙 │理（│
│  │    │10分│遠東銀行HAPPYGO │許  │        │        │、中華郵政公司自動│99年│
│  │    │許  │網站廠商，甲○○│    │        │        │櫃員機儲戶交易明細│度偵│
│  │    │    │於98年11月購買之│    │        │        │表1紙。（見第5905 │字第│
│  │    │    │物品，因系統廠商│    │        │        │號偵查卷第5頁、第 │5905│
│  │    │    │資料重覆須處理云│    │        │        │42至43頁及第46頁）│號）│
│  │    │    │云，旋佯以遠東銀│    │        │        │                  │    │
│  │    │    │行人員身分來電指│    │        │        │                  │    │
│  │    │    │示，致甲○○陷於│    │        │        │                  │    │
│  │    │    │錯誤，依指示操作│    │        │        │                  │    │
│  │    │    │而匯款至前揭上海│    │        │        │                  │    │
│  │    │    │民生分行帳戶內，│    │        │        │                  │    │
│  │    │    │旋遭提領一空。  │    │        │        │                  │    │
│  │    │    │                │    │        │        │                  │    │
├─┼──┼──┼────────┼──┼────┼────┼─────────┼──┤
││王薏│98年│不詳之成年人意圖│98年│雲林縣斗│2萬7千  │雲林縣政府警察局斗│本院│
│  │婷  │12月│為自己不法所有，│12月│六市龍潭│998元   │六分局案件報告表、│依職│
│  │    │29日│撥打電話向在雲林│29日│里龍潭路│        │簡便格式表各1紙、 │權調│
│  │    │19時│縣斗六市○○路  │20時│雲科大校│        │臺灣銀行自動櫃員機│查（│
│  │    │30分│585巷26號5-1之王│13分│園內之臺│        │儲戶交易明細表2紙 │因裁│
│  │    │    │薏婷佯稱：其係HA│    │灣銀行提│        │。                │判上│
│  │    │    │PPYGO1家網購公司│    │款機    │        │（見本院卷第25至28│一罪│
│  │    │    │，乙○○於98年11│    │        │        │頁）              │關係│
│  │    │    │月許購買東西，金│    │        │        │                  │，為│
│  │    │    │額約855元，因公 │    │        │        │                  │原起│
│  │    │    │司人員將該筆金額│    │        │        │                  │訴效│
│  │    │    │變成每月均要扣款│    │        │        │                  │力所│
│  │    │    │855元，要求王薏 │    │        │        │                  │及）│
│  │    │    │婷至提款機查看帳│    │        │        │                  │    │
│  │    │    │戶金額，並輸入一│    │        │        │                  │    │
│  │    │    │組號碼，即可以將│    │        │        │                  │    │
│  │    │    │每月自動扣除額取│    │        │        │                  │    │
│  │    │    │消云云，致乙○○│    │        │        │                  │    │
│  │    │    │陷於錯誤，依指示│    │        │        │                  │    │
│  │    │    │操作，而匯款至前│    │        │        │                  │    │
│  │    │    │揭上海民生分行帳│    │        │        │                  │    │
│  │    │    │戶，旋遭提領一空│    │        │        │                  │    │
│  │    │    │。              │    │        │        │                  │    │
│  │    │    │                │    │        │        │                  │    │
└─┴──┴──┴────────┴──┴────┴────┴─────────┴──┘
附錄論罪科刑法條：
中華民國刑法第339條（普通詐欺罪）
意圖為自己或第三人不法之所有，以詐術使人將本人或第三人之
物交付者，處5年以下有期徒刑、拘役或科或併科1千元以下罰金
。
以前項方法得財產上不法之利益或使第三人得之者，亦同。
前二項之未遂犯罰之。

司法院資訊處製作；財團法人民間司法改革基金會備份。
